【裁判字號】    94,簡上,602
【裁判日期】    950310
【裁判案由】    清償債務
【裁判全文】
臺灣臺北地方法院民事判決             94年度簡上字第602號
上  訴  人  戊○○
訴訟代理人  甲○○
被上訴人    華僑商業銀行股份有限公司
法定代理人  丙○○
訴訟代理人  乙○○
            丁○○
上列當事人間請求清償債務事件，上訴人對於中華民國94年7月
29日本院臺北簡易庭94年度北簡字第20287號第一審判決提起上
訴，本院於95年2月24日言詞辯論終結，判決如下：
    主      文
上訴駁回。
第二審訴訟費用由上訴人負擔。
    事實及理由
一、查，被上訴人之法定代理人原為「張兆順」，嗣於訴訟中變
    更為「丙○○」，並於民國94年11月16日依法向本院為承受
    訴訟之聲明，此有卷附公司變更登記表、承受訴訟聲明狀可
    憑（見本院卷第24至25頁），核與民事訴訟法第170條、第
    175條規定相符，應予准許，合先陳明。
二、按「債權人以各連帶債務人為共同被告提起給付之訴，以被
    告一人提出非基於其個人關係之抗辯，而經法院認為有理由
    者為限，始得適用（修正前）民事訴訟法第56條第1項之規
    定」（最高法院41年台抗字第10號判例參照）。是連帶債務
    人中之一人提出上訴，亦須非基於個人關係之抗辯，且經法
    院認為有理由者，始有修正前民事訴訟法第56條第1項第1款
    （現行民事訴訟法第56條第1款）之適用，其上訴效力始及
    於其他連帶債務人（共同訴訟人）（同院93年度台上字第62
    號判決意旨參照）。查，本件上訴人係以其雖為附卡持有人
    ，但並未簽帳消費，自不應與原審共同被告甲○○（下稱甲
    ○○）所簽帳消費金額負連帶保證責任為由，而提起本件上
    訴，顯係基於其個人關係之抗辯，故其上訴效力自不及於甲
    ○○，次予敘明。
三、被上訴人起訴主張：甲○○、上訴人於89年4月8日向伊申辦
    並經伊核准發給甲○○、上訴人VISA信用卡正卡（卡號：00
    00000000000000號，下稱系爭正卡）、附卡（卡號：0000
    000000000000號，下稱系爭附卡）。依兩造信用卡約定條款
    （下稱系爭信用卡條款），其等領用上列信用卡後，即得於
    特約商店記帳消費，但應於伊規定期限內向伊清償，逾期另
    應給付按日息5.4/10000計算之利息，暨按上開利息加計10
    ％之違約金，且正、附卡之持卡人就對方消費簽帳金額，均
    應負連帶清償責任。惟甲○○至94年1月21日止共積欠伊新
    台幣（下同）171, 588元（其中本金171,41 3元、手續費17
    5元）尚未清償，爰依上列信用卡契約之法律關係，求為命
    甲○○與上訴人應連帶給付伊171,588元，及其中本金171,4
    13元自94年1月22日起至清償日止，按日息5.4/ 10000計算
    之利息，暨按上開利率10％計算之違約金之判決。經原審為
    被上訴人全部勝訴之判決（甲○○對於上開敗訴部分，並未
    聲明不服，即已確定），並於本院聲明：上訴駁回。
四、上訴人則以：伊自領用系爭附卡時起，從未於該卡簽名，亦
    未持卡簽帳消費，又系爭信用卡約定條款被上訴人僅交付予
    正卡持卡人，並未對伊為說明應負連帶清償之義務，且該條
    款係屬於定型化契約條款，加重附卡持卡人之清償責任，違
    反消費者保護法（下稱消保法）第12條第1項、第2項第1款
    、民法第247條之1第2款及第4款等規定，應為無效等語，資
    為抗辯。並於本院聲明：(一)原判決關於命伊與甲○○連帶給
    付部分廢棄。(二)上開廢棄部分，被上訴人在第一審之訴駁回
    。
五、查，被上訴人主張：甲○○、上訴人於89年4月8日向伊申辦
    並經伊核准發給甲○○、上訴人系爭正、附卡；依兩造信用
    卡約定條款，其等領用上列信用卡後，即得於特約商店記帳
    消費，但應於規定期限內向伊清償，逾期另應給付按日息
    5.4/10000計算之利息，暨按上開利息加計10％之違約金，
    且正、附卡之持卡人就對方消費簽帳金額，均應負連帶清償
    責任。而甲○○至94年1月21日止共積伊171, 588元（其中
    本金171,41 3元、手續費175元）尚未清償等情，業據提出
    單月帳務查詢單、應受帳務明細查詢單、系爭信用卡申請書
    、信用卡約定條款等件為證（見原審卷第6至17頁），並為
    上訴人所不爭執，堪信為真。
六、本件應審究者為上訴人為附卡持有人，應否與正卡持有人甲
    ○○所積欠上列款項負連帶清償之責任？茲分別論述如下：
  (一)、查，系爭信用卡申請書正、附卡申請人簽名欄下方，以紅
      色字型標示「＊簽名前，請務必詳閱下列『聲明』事項。
      申請人僅同意以下聲明」等字樣，且於該聲明欄中載明：
      「本人及附卡申請人茲同意：．．．四信用卡正、附卡申
      請人間互負連帶保證責任。」等情，有卷附該申請書可憑
      （見原審卷第12頁、本院卷第45頁），而上揭文句，緊接
      於申請人簽名欄之下方，字體並非過小，難謂有何於簽名
      時難以查知或辨識之情形。又，上訴人係大學畢業且擔任
      書房之行銷人員（見原審卷第30頁，依申請書所載，其係
      為採購主任〈見原審卷第12頁之申請書「服務單位欄所示
      」〉），其辨別事理能力與社會經驗顯較一般人為高，則
      其於附卡申請人簽名欄親書姓名時，怎會未加以審閱該申
      請書內規範附卡持有人得享有之權利與應負擔之義務，即
      任意簽名之理？此顯與常情有違。況系爭信用卡申請書乃
      係甲○○自行將該信用卡申請書帶回家中填寫，再由甲○
      ○、上訴人分別在該正、附卡申請人簽名欄內各自簽名後
      ，始行寄回被上訴人乙節，業經甲○○陳述明確（見原審
      卷第29至30頁、本院卷第35頁反面），並為上訴人所不爭
      執（見原審卷第30頁、第35頁反面），則上訴人既有充足
      時間可審閱系爭信用卡申請書及條款，益證，其必瞭解該
      申請書及條款相關之規定後，始於該附卡申請人簽名欄內
      簽名，表示同意該信用卡之約定條款至明。
  (二)、上訴人抗辯：伊並未於系爭附卡簽名或持卡簽帳消費，且
      被上訴人並未對伊說明附卡持有人，應與正卡持有人負連
      帶清償之義務云云。惟查，定型化契約條款未經記載於定
      型化契約中者，企業經營者應向消費者明示其內容；明示
      其內容顯有困難者，應以顯著之方式，公告其內容，並經
      消費者同意受其拘束者，該條款即為契約之內容；前項情
      形，企業經營者經消費者請求，應給與定型化契約條款之
      影本或將該影本附為該契約之附件。消保法第13條第1項
      、第2項固有明文。然承前所述，系爭信用卡申請書及約
      定條款，既已於「申請人僅同意以下聲明」欄第4點載明
      「信用卡正、附卡申請人間互負連帶保證責任」（見原審
      卷第12頁），故本件自無消保法第13條規定適用之餘地。
      又，上訴人既經審閱系爭信用卡申請書及條款後，始於申
      請人簽名欄內簽名，以資表示同意該約定條款，則系爭信
      用卡契約即已經兩造同意而生效甚明。準此以言，不論上
      訴人於收受被上訴人寄發之附卡後，有無於附卡簽名或持
      卡消費，均不影響該信用卡契約之效力已明。是上訴人抗
      辯：伊並未於系爭附卡簽名或持卡簽帳消費，且被上訴人
      並未對伊說明附卡持有人，應與正卡持有人負連帶清償之
      義務云云，即無可取。
  (三)、上訴人又抗辯：該條款係屬於定型化契約條款，加重附卡
      持卡人之清償責任，違反消保法第12條第1項、第2項第1
      款、民法第247條之1第2款及第4款等規定，應為無效云云
      。然查：
    1.定型化契約中之條款違反誠信原則，對消費者顯失公平者
      ，無效，消保法第12條第1項定有明文。又，定型化契約
      有違反平等互惠原則者，推定其顯失公平（同法第12條第
      2項第1款規定參照）。而本件上訴人既係經充足期間審閱
      該系爭信用卡申請書及條款規定，並瞭解後才於該申請人
      簽名欄內簽名，表示同意該信用卡之約定條款，況該「申
      請人僅同意以下聲明」欄第4點載明「信用卡正、附卡申
      請人間互負連帶保證責任」（見原審卷第12頁），係屬規
      範正、附卡持有人間之義務事項，核無違反誠信原則或平
      等惠原則之情形至明。是上訴人抗辯：系爭信用卡條款違
      反消保法第12條第1項、第2項第1款規定，應為無效云云
      ，自無可取。
    2.又，依照當事人一方預定用於同類契約之條款而訂定之契
      約，為加重他方當事人責任之約定或其他於他方當事人有
      重大不利益，按其情形顯失公平者，該部分約定無效，固
      為民法247條之2第2款、第4款所明定。惟88年4月21日民
      法債編增訂該條規定之立法理由，乃鑑於我國國情及工商
      發展之現況，經濟上強者所預定之契約條款，他方每無磋
      商變更之餘地，為使社會大眾普遍知法、守法，防止契約
      自由之濫用及維護交易之公平，而列舉4款有關他方當事
      人利害之約定，而為原則上之規定，明定「附合契約」之
      意義，及各款約定按其情形顯失公平時，其約定為無效。
      是該條第2款、第4款所謂「加重他方當事人之責任」及「
      其他於他方當事人有重大不利益」，應係指一方預定之契
      約條款，為他方所不及知或無磋商變更之餘地而言，而所
      稱「按其情形顯失公平者」，則係指依契約本質所生之主
      要權利義務，或按法律規定加以綜合判斷有顯失公平之情
      形而言（最高法院91年度台上字第2336號判決意旨參照）
      。準此，上訴人既已有充足時間可審閱系爭信用卡申請書
      及條款，且於瞭解該申請書及條款相關規定後，始於該附
      卡申請人簽名欄內簽名，表示同意該信用卡之約定條款，
      足見上訴人對於系爭信用卡條款自無不及知或無磋商變更
      之餘地，亦無對其有顯失公平之情形可言。是上訴人抗辯
      ：系爭信用卡條款違反民法第247條之1第2款及第4款規定
      ，應為無效云云，要無可取。
七、從而，被上訴人本於主張系爭信用卡契約法律關係，請求上
    訴人應與甲○○連帶給付171,588元，及其中本金171,413元
    自94年1月22日起至清償日止，按日息5.4/10000計算之利息
    ，暨按上開利率10％計算之違約金，為有理由，應予准許。
    又，本件所命給付金額未逾500,000元，應依職權宣告假執
    行（民事訴訟法第389條第1項第5款規定參照）。是則原審
    判命上訴人應與甲○○連帶如數給付，並依職權宣告假執行
    ，於法並無不合。上訴意旨指摘原判決不當，求予廢棄改判
    ，為無理由，應予駁回。
八、本件事證已臻明確，兩造其餘攻擊或防禦方法，經本院審酌
    後，認均與本件之結論無涉，茲不再一一論述，併予敘明。
九、據上論結，本件上訴為無理由，依民事訴訟法第436條之1第
    3項、第449條第1項、第78條，判決如主文。
中    華    民    國    95    年    3     月    10    日
                 民事第一庭    審判長法  官  詹文馨
                                     法  官  傅中樂
                                     法  官  楊絮雲
以上正本係照原本作成
本判決不得上訴。
中    華    民    國    95    年    3     月    10    日
                                     書記官  高秋芬


司法院資訊處製作；財團法人民間司法改革基金會備份。
